【裁判字號】    95,重上更(三),48
【裁判日期】    950714
【裁判案由】    偽造文書等
【裁判全文】
臺灣高等法院刑事判決            95年度重上更(三)字第48號
上  訴  人  臺灣臺北地方法院檢察署檢察官
上  訴  人
即  被  告  乙○○
選任辯護人  曾國龍律師
上  訴  人
即  被  告  丙○○
                    之2號3樓
選任辯護人  陳德聰律師
被      告  丁○○
選任辯護人  齊彥良律師
上列上訴人等因被告等偽造文書等案件，不服臺灣臺北地方法院
85年度重訴字第61號，中華民國88年5月11日第一審判決（起訴
案號：臺灣臺北地方法院檢察署85年度偵字第17984號），提起
上訴，判決後，經最高法院第三次發回更審，本院判決如下：
    主  文
原判決關於乙○○、丁○○、丙○○部分撤銷。
乙○○、丁○○、丙○○共同連續行使偽造私文書，足以生損害
於他人，乙○○處有期徒刑肆年，丁○○處有期徒刑參年捌月，
丙○○處有期徒刑壹年。
八十五年六月十三日南山人壽保險股份有限公司人壽保險要保書
上偽造之「李日盛」署押壹枚、八十五年六月十八日美國安泰人
壽保險股份有限公司臺灣分公司人壽保險要保書上被保險人簽名
及要保人簽名欄偽造之「李日盛」署押各壹枚均沒收。
    事  實
一、乙○○係臺北市○○○路○段91號9樓富聯國際旅行社股份
    有限公司（下稱富聯旅行社）導遊兼泰國分公司之負責人，
    丁○○則係富聯旅行社之負責人。緣李日盛因友人介紹而結
    識丁○○，並有金錢往來，李日盛有意從事旅遊業而於民國
    85年3月26日至泰國普吉島學習泰語，與乙○○共同居住在
    富聯旅行社泰國分公司宿舍。乙○○因見李日盛在泰國之生
    活作息及交往情形均不正常，85年5月29日下班後復有二人
    持槍至公司要找李日盛，但李日盛不在，該二人揚言要李日
    盛小心點，乃心想李日盛遲早會發生意外事故，遂於同年6
    月5日回臺時，告知丁○○上情，並向丁○○提議，可為李
    日盛投保，以便日後李日盛果出事可領得保險金，經丁○○
    首肯後，並由乙○○出面邀與李日盛素不相識之丙○○謀議
    ，由丙○○偽稱係李日盛之未婚妻，在要保書上將其列為受
    益人，三人遂共同意圖為自己不法之所有，並基於概括犯意
    ，未經李日盛之同意及授權，於85年6月13日及18日分別透
    過南山人壽保險股份有限公司（下稱南山公司）及美國安泰
    人壽保險股份有限公司臺灣分公司（下稱安泰公司）之業務
    員呂國榮（88年10月12日改名為呂承翰）、張麗燕（二人均
    已經判處罪刑確定），向該二保險公司為李日盛投保新臺
    幣（下同）300萬元之人壽保險及500萬元之意外保險，均由
    丁○○繳納保險費。乙○○則先後於85年6月13日及18日，
    在富聯旅行社，於南山公司之人壽保險要保書上偽簽「李日
    盛」署押一枚（在要保人簽名及被保險人簽名二欄合簽一枚
    ）、於安泰公司之人壽保險要保書上「被保險人簽名」及「
    要保人簽名」欄各簽「李日盛」署押一枚（共二枚），並以
    丙○○偽稱是李日盛之未婚妻。而丙○○亦答應乙○○之要
    求，與丁○○、乙○○共同基於偽造文書詐騙保險金之概括
    犯意，任由乙○○在要保書上將其列為受益人，再將要保書
    交由呂國榮、張麗燕持向南山及安泰公司投保，致南山及安
    泰公司分別陷於錯誤，而簽訂保險契約，足以生損害於李日
    盛、南山公司及安泰公司。呂國榮、張麗燕為爭取業績，均
    明知人壽保險及意外保險須經被保險人親自詳閱要保書並簽
    名其上始得承保，及明知李日盛之要保書上之姓名係乙○○
    所偽簽，呂國榮竟於85年6月13日，在南山公司，於要保書
    上之業務員簽名欄內簽下其妻徐梅貴之名，偽以表示該要保
    書係李日盛親自簽名（徐梅貴亦任職南山公司，呂國榮為替
    徐梅貴創造業績故簽徐梅貴之名）；張麗燕則於85年6月18
    日，在富聯旅行社，於要保書上之業務員簽名欄內簽名，偽
    以表示係李日盛親自簽名，分別將要保書持向南山公司及安
    泰公司投保，足以生損害於南山公司及安泰公司。丁○○於
    乙○○於85年6月23日返回泰國後，復於同年月24日，獨自
    囑由富聯旅行社不知情之職員林淑慧委由帝盛風險管理顧問
    有限公司（下稱帝盛公司），向中國產物保險股份有限公司
    （下稱中國產物公司）為李日盛投保500萬元之旅遊平安險
    ，受益人為其法定繼承人。
二、嗣李日盛於85年7月中旬初某日，在泰國某不詳地點遭不詳
    人士槍擊死亡（左上額1槍、頭頂左方、後腦各1槍）後，棄
    屍在泰國普吉省卡都縣卡都鎮○○路旁之草地上，同年7月
    15日泰國警方發現李日盛之屍體。乙○○知悉後，遂透過丁○○通知李日盛之家屬前去泰國認屍。乙○○趁為李日盛家
    屬辦理各種手續之便而取得李日盛之死亡證明書、除戶之戶
    籍謄本後，並將之交予呂國榮、張麗燕，作為向南山公司、
    安泰公司詐領保險金之用，及交待丙○○保險公司人員前去
    查訪時應如何應答，並向丙○○取得印章俾作為申請理賠之
    用，且應允領得保險金之後，轉給與丙○○50萬元。嗣張麗
    燕於85年8月7日至臺北市○○路泉都飯店找丙○○時，丙○○答稱其係李日盛之未婚妻，並於保險金申請書上簽名；呂
    國榮則將保險金申請書交予乙○○，乙○○於85年7月29日
    在該申請書上簽丙○○之名，並蓋用丙○○交付之印章後交
    還呂國榮據以申請理賠。丁○○明知其為李日盛在中國產物
    公司另投保500萬之旅遊平安險，受益人為李日盛之法定繼
    承人，竟意圖為自己不法所有，並承前概括犯意，告知李日
    盛之家屬僅投保200萬元，意圖詐領其間之差額300萬元，致
    李日盛之家屬陷於錯誤，而允由丁○○代辦理賠，丁○○即
    囑由不知情之陳傳順向帝盛公司申請理賠。嗣經李日盛之家
    屬查覺有異報由內政部警政署刑事警察局循線查獲上情，上
    開保險公司亦均因而停止給付保險金，致詐欺取財部分均未
    得逞。
三、案經內政部警政署刑事警察局移送臺灣臺北地方法院檢察署
    檢察官偵查起訴。
    理      由
一、訊據被告乙○○對於上揭事實供承不諱，被告丁○○雖坦承
    未經李日盛之同意為李日盛向前揭保險公司投保，並告知李
    日盛之家屬僅投保200萬元之旅遊平安險等事實，惟矢口否
    認有何偽造文書犯行及詐領保險金意圖，辯稱：因欠李日盛
    錢，才幫李日盛投保，受益人丙○○係乙○○找的，保險契
    約亦係乙○○與呂國榮、張麗燕洽談及填寫，其並未參與；
    至於中國產物公司500萬元之旅遊平安險受益人係李日盛之
    法定繼承人，無論其告知李日盛家屬投保金額為何，其本身
    均無法領得保險金，而所以會告知僅投保200萬元，係因李
    日盛之家屬極不友善，且先前有團員發生意外，保險公司僅
    理賠一半，為避免困擾，故僅告知投保200萬元云云。被告
    丙○○雖坦承並非李日盛之未婚妻，是乙○○叫其向保險公
    司詐稱係李日盛之未婚妻並任受益人，而在安泰公司保險金
    申請書上簽名等情，惟矢口否認有參與偽造要保書詐領保險
    金意圖，辯稱：只是單純幫忙乙○○，從未拿到任何金錢，
    且不知南山公司投保之事云云。
二、經查：
（一）被告乙○○就上揭假冒李日盛名義向南山公司、安泰公司
      投保人壽險及意外險，並邀丙○○假冒李日盛之未婚妻為
      要保書上之受益人，由丁○○繳付保費，而意圖詐領保險
      金之事實，迭據於原審及本院供認不諱，其自白之任意性
      ，毋庸置疑。至於被告乙○○雖於85年7月間，被害人李
      日盛死亡之後，自泰國返回臺灣時，即向南山公司之業務
      員呂國榮表示欲將受益人由丙○○更改為被害人家屬，經
      呂國榮表示因被保險人已死亡，無從更改等情，經被告呂
      國榮於原審供述在卷（見原審卷(二)第56頁反面），惟此已
      屬被告乙○○意圖詐欺而為投保以後之事，自與先前已有
      之詐欺意圖認定無關。又被告乙○○之辯護人雖曾提出警
      詢刑求抗辯（見原審卷(五)第142頁反面），但被告乙○○
      已迭於審理時承認上情綦明，警詢時自白無關於此部分犯
      行之認定，故亦不列為論證之基礎。
（二）被告丁○○於警詢時坦承：南山、安泰保險公司之投保是
      乙○○向其提議的，李日盛並不知道，投保意圖在於其與
      乙○○想發一筆順水財詐領這筆保險金，是因據乙○○告
      知有人帶槍去公司找李日盛，才這樣做的等語（見第1798
      4號偵查卷第104至105頁），且自承：要為李日盛投保時
      ，沒有經過李日盛同意（見第17984號偵查卷第91頁）。
      而被告丁○○上開筆錄係根據丁○○所言而製作，亦據證
      人即本案承辦員警張哲男到庭結證明確，被告丁○○亦供
      承：寫完筆錄有讓其看過等語（見原審卷(二)第16頁），足
      見被告丁○○於警詢上開所言，確係屬實，嗣翻異前詞，
      改稱未向警察說要詐領保險金云云，無非卸責之詞，不足
      採信。且被告丁○○自承事前未經李日盛同意為其投保，
      非但為其支付保費，且事後隱瞞李日盛及其家屬投保之事
      實，又知悉乙○○找丙○○當受益人及偽簽李日盛之名，
      其有與被告乙○○、丙○○共同詐領保險金及偽造文書之
      犯意聯絡，至為灼然。本案為李日盛向南山及安泰公司投
      保之犯行，雖大部分是被告乙○○所為，惟被告丁○○既
      與乙○○、丙○○有詐領保險金之犯意聯絡，並繳付保費
      ，自應負共同正犯罪責。
（三）又被告丁○○明知為李日盛向中國產物保險公司投保500
      萬元之旅遊平安險，事故發生後竟向李日盛之家屬告知僅
      投保200萬元，參諸其有詐領上開南山及安泰公司保險金
      之意圖，其有詐領其間之差額300萬元意圖甚明。而中國
      產物保險公司就旅行業綜合責任保險，發生旅客死亡之保
      險事故，原則上於被保險人（旅行業者）和死亡旅客之法
      定繼承人達成和解且依約定給付賠償金後，該公司付款予
      被保險人，或經被保險人通知，逕付死者之法定繼承人。
      理賠金倘以支票形式給付，多為「禁止背書轉讓之劃線支
      票」，旅行業者為支票之受款人等情，有該保險公司意外
      保險部91年11月12日中產（91）承字第2091號函覆在卷（
      見本院上更(一)卷第80頁）。依該保單所載，本件被保險人
      為富聯旅行社，以上開給付保險金之方式，富聯旅行社仍
      有機會領取保險金，被告丁○○自有機會從中詐取保險金
      。又該旅遊平安險之受益人雖為李日盛之法定繼承人，惟
      被告丁○○既係代李日盛之家屬辦理理賠手續，其家屬僅
      知有保險金200萬元，被告丁○○仍有從其中詐領300萬元
      之犯意。且倘中國產物公司未能全額理賠，並非被告丁○○或富聯旅行社惡意保險之問題，其家屬應能諒解。是其
      所辯其非受益人，不可能領得保險金，及怕保險公司僅賠
      償一半，為避免困擾，故僅告知投保200萬元云云，顯係
      飾卸之詞，委無可採。另雖該保險公司以93年11月1日以
      中產（93）意理字第2604號函稱：「保險事故經本公司核
      定予以賠付者，本公司經知照被保險人（旅行社）同意後
      ，可直接對死亡旅客之法定繼承人給付保險金」（見本院
      上更(二)卷(一)第65頁），惟並非保險金「必須」直接支付死
      亡旅客之法定繼承人，故被告丁○○自有從中詐領保險金
      之可能。
（四）至於被告丙○○雖否認詐欺意圖，辯稱只是事後經乙○○
      之邀，才在安泰公司之保險金申請書上簽名請求理賠，且
      不知投保南山公司保險之事云云。然：
    １被告丙○○於警詢時即供承：「（李日盛的保險單內你列
      名為未婚妻，你是否知道？）6月間乙○○曾經跟我說李
      日盛在泰國得罪黑道份子，可能有不喜歡他，會對他不利
      ，李日盛要買個保險，乙○○要我在李日盛保險單上列為
      未婚妻」「（此後乙○○有沒有交代你什麼？）7月中旬
      乙○○打電話跟我說保險公司的人會拿保險金申請書給我
      簽名，你照簽不用多問，事情結束之後會給我50萬」（見
      第17984號偵查卷第11頁正、反面），於原審亦稱：「（
      乙○○是不是請你當此二張保單之受益人？）他是有找我
      ，他稱沒有關係，我只是幫他忙」（見原審卷(一)第116頁
      反面）、「（乙○○答應要事成之後給你50萬元是何意思
      ？）他大概看我不太願意，便稱待酬金下來會給我50萬元
      」（見原審卷(一)第117頁）、「（乙○○是何時要求你擔
      任保單之受益人？）好像是在7月中旬向我拿資料，投保
      之前只是問我身分證字號，應是李日盛事件發生之後向我
      拿資料欲去辦」「（何以會有你之年籍資料？）是洪打電
      話問我的」（見原審卷(一)第117頁反面）、「（投保之前
      乙○○有無打電話問你身分證字號？）有的」（見原審卷
      (一)第118頁）、「（有無告知你拿上開資料〈指印鑑證明
      及印章〉之用途？）他稱有寫保險受益人用我的名字」「
      （（提示南山人壽保險金申請書）受益人之名字及印章是
      否你寫的？印章是否你的？）不是我寫的，印章我的」（
      見原審卷(一)第119頁）、「（拿資料時知是李日盛之未婚
      妻？）我問他，他說沒關係，當時我知是李日盛之未婚妻
      」（見原審卷(二)第54頁）、「（乙○○找你，用李日盛名
      義投保，用擬為受益人冒充李日盛之未婚妻？）乙○○叫
      我幫他一個忙，當受益人，後來乙○○來跟我拿印鑑證明
      時，洪要給我50萬，我當時也沒有在意」（見原審卷(五)第
      144頁反面），於本院亦稱：「是乙○○叫我假冒李日盛
      的未婚妻在要保書擔任受益人，我一開始認為只是幫一個
      忙，他也告訴我沒有關係，我當時也沒有想太多，我是基
      於朋友的關係幫忙」（見本院上更(一)卷第87頁）、「（你
      是否事先知情乙○○要列你為受益人？）因為他說沒有關
      係，我才幫他的」（見本院上更(一)卷第88至89頁）、「（
      對〈南山人壽〉保險金申請書有何意見？）印章是我的沒
      有錯，簽名不是我簽的」（見本院上更(一)卷第140至141頁
      ）、「乙○○跟我拿印鑑章的時候，我不太願意拿出來，
      乙○○告訴我說沒有關係，所以我就幫忙」（見本院上更
      (一)卷第144頁）、「乙○○……跟我講沒有關係，我才給
      他印鑑章的」（見本院上更(一)卷第145 頁）、「乙○○幫
      李日盛辦保險的時候，乙○○有跟我要我的年籍資料」（
      見本院上更(二)卷(一)第55頁）、「……乙○○有在電話中跟
      我要身分證號碼。50萬元是乙○○要跟我拿印鑑證明去辦
      理理賠時候，看我不願意才說要給我50 萬元」（見本院
      上更(二)卷(一)第82頁、「（對南山人壽保險金申請書有何意
      見？）名字不是我寫的。但印章是我跟印鑑證明一併交給
      乙○○」等語（見本院上更(二)卷(一)第88頁）。
    ２被告乙○○亦稱：「安泰公司是丙○○簽的，之前我有打
      電話給丙○○交代她簽名，南山公司的是我簽的，印章是
      我在李日盛死後向丙○○要的」（見第17984號偵查卷第
      195 頁反面）、「我是在投保之前打電話問丙○○年籍資
      料，而在事發辦理理賠時向丙○○要資料，她有些不願意
      下，我才告知她酬勞之事」等情（見原審卷(一)第118頁）
      。
    ３可見被告乙○○於投保之初即已告知被告丙○○將以李日
      盛未婚妻身分擔任受益人，並向被告丙○○要身分證號碼
      ，被告丙○○亦將其身分證號碼告知被告乙○○，嗣申請
      理賠時，被告丙○○除以李日盛未婚妻身分在安泰公司保
      險金申請書上簽名外，並交付被告乙○○印章，供被告乙○○在南山公司保險金申請書上蓋用。倘被告丙○○不知
      投保之事，為何無故告知被告乙○○身分證號碼？又若不
      知南山公司投保之事，既已親在安泰公司保險金申請書上
      簽名，又何必交付被告乙○○印章？況受益人在要保契約
      書為必記載事實，而受益人在詐領保險金之行為中，具有
      決定其得否遂行之重要地位，被告乙○○為詐領保險金，
      衡情亦不致將詐領一事寄諸毫無承諾之情況，是於投保之
      前，被告乙○○與丙○○有相當之聯繫。故被告丙○○所
      辯不知被告乙○○要身分證號碼做什麼、對於投保擔任受
      益人之事不知情，事後才應被告乙○○要求，幫忙在安泰
      公司保險金申請書上簽名，不知南山公司投保及申請理賠
      之事云云，顯係事後卸責之詞，不足採信。而被告乙○○
      所稱：剛開始時只是向丙○○要年籍資料，沒有告訴投保
      之事（見本院上更(一)卷第36頁），沒有取得丙○○之同意
      （見本院上更(一)卷第141頁），是在後來辦理賠取得資料
      時，才向丙○○講保險之事云云（見本院上更(一)卷第145
      頁），亦無非事後迴護之詞。至於被告乙○○陳稱：只告
      訴丙○○要辦理賠，沒有說辦哪一家等語（見本院上訴卷
      第148頁），無從據以否認被告丙○○早已知悉乙○○投
      保之情，尤不得因被告丙○○僅在安泰公司保險金申請書
      上簽名，即否認交付印章供被告乙○○申辦其他保險理賠
      共同詐欺之事實。
（五）至法務部調查局鑑驗通知書謂南山人壽李日盛要保書上李
      日盛簽名字跡，與呂國榮及乙○○之字跡不相符，惟被告
      乙○○一再供認係其所簽（見第17984號偵查卷第3頁反面
      、原審卷(一)第113頁反面、原審卷(五)第140頁反面、本院上
      訴卷第14 7頁反面、本院上更(一)卷第75頁、本院上更(二)卷
      (二)第21頁），堪認李日盛之要保書之簽名，確係乙○○所
      偽造。至於呂國榮於警詢時一度陳稱：「……當天乙○○
      曾當場交一份由他偽簽之要保書給我，但是因為該內容資
      料我填寫有誤，我便自己重新謄寫過一份，並偽簽『李日
      盛』的簽名……」云云（見第23388號偵查卷第49頁反面
      ），不無因記憶差失而與事實不符，難以採信。
（六）此外並經證人即富聯旅行社職員陳傳順（見第17984號偵
      查卷第71至72頁）、林淑慧（見第17984號偵查卷第81至
      82頁）、帝盛公司職員劉美蓮、陳麗雅（見第17984號偵
      查卷第79至80頁）、呂國榮之配偶徐梅貴（見第17984號
      偵查卷第83頁正、反面）供證明確，復有被害人之父甲○○之陳情書（見第1962號偵查卷第20至21頁）、南山公司
      之要保書（見第23388號偵查卷第105至106頁）及保險金
      申請書（見第23388號偵查卷第107頁）、安泰公司之要保
      書（見第23388號偵查卷第108至111頁）及保險金申請書
      （見第23388號偵查卷第112頁）、中國產物公司批單及收
      據（見第17984號偵查卷第84、85頁）附卷可稽。
（七）被告乙○○、丁○○、丙○○及其等辯護人均表示共同被
      告間毋庸予以詰問（見本院重上更(三)卷第65頁），是其等
      對於共同被告於訴訟上之詰問權均已獲得保障，附此說明
      。
（八）綜上所述，本件事證明確，被告等此部分犯行均堪認定。
三、論罪部分：
（一）被告等行為後，刑法及配法之刑法施行法、罰金罰鍰提高
      標準條例均經修正，自95年7月1日生效施行，有關本件情
      形：
    １刑法第56條連續犯及第55條牽連犯之規定均予刪除，而自
      95年7月1日生效施行。連續犯及牽連犯之規定經刪除後，
      數行為將予分論併罰，而數罪併罰之結果較論以連續犯、
      牽連犯等裁判上一罪之情形為重。經比較新舊法結果，自
      以行為時舊法之規定有利於被告，自應適用舊法之規定，
      亦即仍依連續犯、牽連犯之規定論處。
    ２刑法第339條第1項法定刑中關於罰金之規定，依刑法施行
      法第1條之1：「中華民國94年1月7日刑法修正施行後，刑
      法分則編所定罰金之貨幣單位為新臺幣」「94年1月7日刑
      法修正時，刑法分則編未修正之條文定有罰金者，自94年
      1月7日刑法修正施行後，就其所定數額提高為30倍。但72
      年6月26日至94年1月7日新增或修正之條文，就其所定數
      額提高為3倍」，亦即由原先以銀元計算，並依罰金罰鍰
      提高標準條例第1條前段提高10倍之規定，修正為依新臺
      幣計算並提高為30倍，是依行為時之規定對於被告並無不
      利；又刑法第28條亦經修正，以被告等基於共同犯罪聯絡
      及行為分擔已著手實行犯罪而言，適用行為時之規定亦無
      不利，自應適用行為時之規定。
（二）核被告乙○○、丁○○、丙○○三人所為，均係犯刑法第
      216條、第210條行使偽造私文書罪及行為時（即修正前）
      刑法第339條第3項、第1項詐欺取財未遂罪。其等偽造署
      押為偽造私文書之部分行為，偽造後持以行使，偽造私文
      書之低度行為已為行使之高度行為所吸收，均不另論罪。
      其等先後多次犯行，時間緊接，犯罪構成要件相同，顯均
      係基於概括犯意而為，均應依連續犯規定以一罪論，並加
      重其刑。被告丁○○、乙○○、丙○○就上開南山及安泰
      公司犯行，有犯意聯絡及行為分擔，均為共同正犯。又被
      告丁○○利用不知情之陳傳順向帝盛公司申請理賠部分，
      係屬間接正犯。其等所犯上開二罪，有方法結果之牽連關
      係，應依牽連犯之規定，從一重之連續行使偽造私文書罪
      處斷。公訴人僅就被告丙○○所為，犯有刑法第339條第3
      項、第1項詐欺取財未遂罪提起公訴，未就共同偽造李日
      盛之南山人壽及安泰人壽之要保書起訴，惟此部分與前開
      詐欺取財未遂罪部分有牽連犯之裁判上一罪關係，自為起
      訴效力所及，應併予審究。
四、原審認被告乙○○、丁○○、丙○○關於偽造文書、詐欺取
    財未遂部分罪證明確，予以論罪科刑，固非無見。惟查：（
    一）被告乙○○、丁○○謀議為李日盛投保為詐領保險金，
    在要保書上尚須列名身故保險金受益人，推由乙○○邀同被
    告丙○○共同謀議以李日盛未婚妻名義為要保書上之受益人
    ，經被告丙○○同意，並提供身分證字號記載於要保書上，
    其不僅共同詐欺取財未遂，尚共同謀議偽造李日盛之要保書
    以利投保，原審就共同偽造文書部份未將丙○○併論以共同
    正犯，尚有未洽。（二）本件安泰公司人壽保險要保書上「
    被保險人簽名」及「要保人簽名」欄，各簽有「李日盛」署
    押1枚（見第23388號偵查卷第111頁），二者筆跡類似，認
    堪均係被告乙○○所偽簽。惟原判決僅認定偽造1枚署押，
    所為認定與卷內證據資料不符。檢察官對被告乙○○、丁○○、丙○○三人提起上訴，雖無足採，所指原審輕判亦屬無
    據（理由均詳見後述），被告丙○○提起上訴，以因乙○○
    之請求偽以李日盛之未婚妻為受益人，純係幫忙性質，並無
    偽造文書及詐領保險金之故意云云，執以指摘原判決此部分
    不當，均無理由。惟被告乙○○提起上訴，以已坦承犯行請
    求給予自新機會，經斟酌其犯罪情狀，刑度之量處非無予以
    斟酌減輕之餘地，且原判決於上開部分亦有可議，自應就被
    告乙○○、丁○○、丙○○部分予以撤銷改判。
五、爰審酌被告乙○○、丁○○、丙○○之素行（參卷附本院被
    告前案紀錄表）及其等犯罪之目的、手段、所生危害犯後態
    度，因貪圖不法，以惡意保險企圖詐領保險金，惡性非輕，
    不宜輕縱，惟考量詐欺之金額、尚未得逞即遭查獲，又被告
    乙○○犯後已坦承錯誤，與被告丁○○於本案均經羈押多時
    ，應有所警惕，故就原審所處刑度略予減輕；而被告丙○○
    之犯罪事實雖認定較原審為多，亦即原審僅論詐欺未遂，而
    本院尚認定共同行使偽造私文書，惟斟酌其參與之程度、因
    被告乙○○要求而一時為利益所矇蔽，因本案原本可分得之
    利益，並非就所預期領得之保險金均分，而只是被告乙○○
    應予給與50萬元，且事後並未得手等情，認原審所處刑度宜
    予減輕，分別量處如主文所示之刑。至偽造之85年6月13日
    南山公司要保書上偽造之「李日盛」署押1枚、85年6月18日
    安泰公司要保書上「被保險人簽名」及「要保人簽名」欄偽
    造之「李日盛」署押各1枚（共2枚），均依刑法第219條宣
    告沒收。
六、不另為無罪之諭知部分：
（一）公訴意旨另以：被告丁○○因富聯旅行社經營不善而負債
      累累，並積欠其友人李日盛200餘萬元，竟與被告乙○○
      心生歹念，共同意圖為自己不法之所有，利用李日盛滯留
      泰國未歸之際，未經李日盛之授權同意，於85年6月13日
      及18日透過南山公司、安泰公司之業務員呂國榮、張麗燕
      向該二保險公司為李日盛投保300萬元之人壽保險及500萬
      元之意外保險，同年月24日向中國產物公司為李日盛投保
      500萬之旅遊平安保險，均由被告丁○○代為繳納保險費
      ，被告乙○○則在安泰公司之要保書上偽簽李日盛之姓名
      ，且商得與李日盛素不相識之被告丙○○偽稱是李日盛之
      未婚妻並應允事成之後給與50萬元做為報酬，被告丙○○
      竟答應乙○○之要求，與被告丁○○、乙○○共同詐騙保
      險金，任由被告乙○○在要保書上將其列為受益人。被告
      丁○○、乙○○為李日盛投保後，被告乙○○先返回泰國
      ，被告丁○○隨後於同年7月7日赴泰，共同密謀，僱用不
      詳姓名之人持手槍於85年7月11日前後，在泰國不詳處所
      射殺先前抵達泰國學習泰語之李日盛（左上額1槍、頸背
      部2槍），然後將李日盛之屍體棄置於泰國普吉省卡都縣
      卡都鎮○○路旁之草地上，因認被告丁○○、乙○○共同
      涉有刑法第271條第1項之殺人罪嫌，被告乙○○、丙○○
      就向中國產物公司投保部分共同涉有刑法第339條第3項、
      第1項之詐欺取財未遂，被告乙○○另亦涉犯刑法第210
      條、第216條等罪嫌（最高法院發回意旨認尚涉有槍砲彈
      藥刀械管制條例第7條第4項未經許可持有手槍罪嫌）。
（二）按犯罪事實應依證據認定之，無證據不得認定犯罪事實；
      不能證明被告犯罪者，應諭知無罪之判決，刑事訴訟法第
      154條第2項、第301條第1項定有明文。又事實之認定，應
      憑證據，如未能發現相當證據，或證據不足以證明，自不
      能以推測或擬制之方法，為裁判基礎（最高法院40年台上
      字第86號判例參照）。而告訴人之告訴，係以使被告受刑
      事訴追為目的，是其陳述是否與事實相符，仍應調查其他
      證據以資審認（最高法院52年台上字第1300號判例參照）
      。又認定犯罪事實所憑之證據，雖不以直接證據為限，間
      接證據亦包括在內，然而無論直接證據或間接證據，其為
      訴訟上之證明，須於通常一般之人均不致有所懷疑，而得
      確信其為真實之程度者，始得據為有罪之認定，倘其證明
      尚未達到此一程度，而有合理之懷疑存在而無從使事實審
      法院得有罪之確信時，即應由法院為諭知被告無罪之判決
      （最高法院76年台上字第49 86號判例參照）。
（三）訊據被告丁○○、乙○○、丙○○均堅決否認有何上揭犯
      行，被告丁○○辯稱：其經營富聯旅行社84年度尚有盈餘
      19萬餘元，並無負債累累，其向李日盛或其友人調借之金
      錢亦皆先後清償。因據乙○○告知李日盛在泰國生活交往
      不正常，尚有人持槍至公司找李日盛，始為李日盛投保。
      其於85年7月7日赴泰，係因當時任職旅行社承辦之松山商
      職至普吉轉往廣州之旅，其中有三名港簽、臺胞證相關單
      位作業不及，未得及時核發，繼又發生團費不足之事，當
      時只有其有泰國簽證，其乃攜帶港簽、臺胞證及團費趕赴
      普吉，絕無殺害李日盛之犯行等語。被告乙○○辯稱：李
      日盛在泰國期間，交往及生活極不正常，復有人持槍至公
      司找李日盛，其於開會時要求導遊不得再帶李日盛出去玩
      ，且一再要帶李日盛返臺，並為其辦理劃位手續，其與李
      日盛同時向張麗燕投保，保額均相同。其向張麗燕詢問係
      以自己為被保險人之身分而詢問，除詢問槍擊外，其他如
      游泳、坐船等其他意外事故均有詢問。而答應要給丙○○
      50萬元，係李日盛身亡後，向丙○○拿印鑑證明及印章等
      相關資料時，因見丙○○不太願意，始有此承諾。又李日
      盛被殺害時，身上無任何財物及證件，且被棄置於偏僻之
      處，其倘係謀財害命，應不致如此。至向中國產物公司投
      保500萬元之事，其並不知情，係丁○○個人所為等語。
      被告丙○○辯稱：向中國產物公司投保之事，其並不知情
      ，且亦非受益人等語。
（四）經查：
    １被告丁○○所經營之富聯旅行社，並無經營不善而負債累
      累之情，於84年度尚有盈餘19萬餘元，此有富聯旅行社84
      年度營利事業所得稅結算申報書附卷可稽。證人洪金龍亦
      於原審證稱：富聯旅行社收支平衡，沒賺錢等語（見原審
      卷(二)第19頁），而被告丁○○向李日盛或其友人借款共計
      250萬元，迄本案案發止已陸續清償約200萬元，為其於警
      訊時所是認（見第17984號偵查卷第17頁反面），迄今已
      全部清償，亦據告訴人甲○○供明在卷（見原審卷(二)第19
      頁反面）。是公訴人認丁○○因富聯旅行社經營不善而負
      債累累，並積欠李日盛200餘萬元，而心生歹念云云，尚
      非有據。
    ２據證人即富聯旅行社泰國分公司經理張世勳供證稱：李日
      盛是住在公司裡，經常不回公司，有自稱「阿朱」及「阿
      」來找李日盛出去玩，其不知道這二個人的身分，有聽
      說「阿」欠李日盛1萬元，其知道李日盛有向乙○○借
      過錢等語（見第23388號偵查卷第88至89頁）。證人即該
      分公司導遊馬永昇供稱：李日盛會去賭博，但只是打麻將
      ，其知道李日盛經常到卡拉OK唱歌，裡面有女人陪侍，也
      可以帶出場。李日盛平時喜歡指壓，有向其提過要籌50萬
      元與朋友開設賭場，其有介紹朋友給李日盛認識，也知道
      一位叫「阿朱」、一位叫「阿」的朋友，他們常常來公
      司帶李日盛出去等語（見第23388號偵查卷第90至92頁）
      。證人即該分公司導遊羅家駒陳稱：李日盛在公司沒有工
      作，常常不在公司，曾聽公司導遊說李日盛喜歡去卡拉OK
      唱歌、指壓，有看過「阿」在公司內，要找李日盛出去
      玩等語（見第23388號偵查卷第93至94頁）。證人即該分
      公司導遊夏興光供證稱：只知道李日盛認識很多人，是有
      叫「阿朱」、「阿」的人到公司找過李日盛出去，也曾
      打電話來找過。李日盛是會去打麻將及到卡拉OK唱歌，帶
      小姐出場，很大方，不缺錢，經常有人向他借錢，而他喜
      歡充老闆，表示家中有錢，經常幾天不回公司等語（見第
      23388號偵查卷第95至96頁）。證人即該分公司導遊馮榮
      方證述稱：李日盛沒有在公司工作，喜歡到卡拉OK唱歌，
      也喜歡去按摩，經濟狀況不錯等語（見第23388號偵查卷
      第97至98頁）。證人即該分公司職員夏莉芬及JONGRAK TI
      PSRIBOOT分別陳稱：李日盛平時在公司沒有工作，常常在
      外過夜，都會打電話回公司講，但不會說在何處過夜，「
      阿朱」及「阿」這兩人都曾打電話到公司找他，也到過
      公司找他出去玩等語（見第23388號偵查卷第99至100頁）
      。依上所述，顯見李日盛在泰國期間沒有工作、作息不定
      、認識很多人、喜歡充闊、經常有人向其借錢並出入麻將
      場、按摩院及有女陪侍並可帶出場之卡拉OK店，且屢次不
      說明處所之在外過夜，甚有姓名不詳綽號「阿朱」、「阿
      」之人到公司找其出去玩，其與「阿」間並有金錢債
      務關係，及計畫籌50萬元與朋友開設賭場，被告乙○○陳
      稱李日盛生活及交往不正常一節，並非無據。又證人夏莉
      芬與JONGRAK為不同之人，JONGRAK係泰國人，當時在富聯
      旅行社泰國普吉島分公司任職，於警詢時與夏莉芬製作同
      一份筆錄，但分開作答（見第22388號偵查卷第99至100頁
      ）。由於JONGRAK係泰國人，言語不通，故對李日盛為人
      不清楚（見第23388號偵查卷第99頁反面），但仍表示看
      過「阿朱」、「阿」來找過李日盛（見第23388號偵查
      卷第100頁），二人上揭警詢內容與辯護人嗣於87年6月21
      日赴泰國對於夏莉芬及JONGRAK製作之訪談筆錄內容意旨
      相互一致（見原審卷(四)第5至8頁、第12至15頁），並無告
      訴人所指齟齬之情形。
    ３又85年5月29日下午約5點半至6點之間，曾有二名男子，
      一名泰國人，一名華人，進公司後拿一支手槍問李日盛在
      不在﹖被告乙○○回答：不在，當時乙○○很害怕，後那
      名華人說：他回來後，你叫他小心一點。因此事故，被告
      乙○○乃於5月底公司導遊會議時告知公司導遊絕對不可
      以再帶李日盛出去玩，就算是李日盛找也都不行等情，業
      據被告乙○○供明在卷，並有其書立之自白書可稽（見第
      17 984號偵查卷第110頁）。參以證人馬永昇、羅家駒及
      馮榮方證稱：乙○○曾於分公司開會中吩咐導遊不要帶李
      日盛出去玩，並表明要帶李日盛回臺灣，如果他不回去，
      就是用綁的也要綁回去等語（見第23388號偵查卷第91頁
      反面、第94、98頁），及前揭李日勝交往複雜生活不正常
      等情，足認被告乙○○上開自白堪以採信，尚難以有人持
      槍找李日盛之事實，係發生在下午5點半至6點當中，分公
      司已下班，無人目睹，即遽認無此事實。
    ４被告乙○○於85年6月18日（為李日盛投保同日）亦透過
      張麗燕向安泰公司投保，亦為300萬元之人壽保險及500萬
      元之意外保險，業據張麗燕陳明在卷，並有乙○○之保險
      單在卷足憑。而被告乙○○係在保險之前，以被保險人之
      身分，詢問張麗燕各種可能之理賠狀況，並非僅就「槍擊
      」及「綁架」而詢問，迭經被告張麗燕供明在卷（見第23
      388號偵查卷第201頁、原審卷(一)第115頁反面），此由其
      記事簿上所載除「槍擊」及「綁架」外，尚包括「坐船」
      、「翻船」及「游泳」等語益足資證明。而被告乙○○係
      從事旅行社導遊業，其於投保前向張麗燕詢問各種旅行團
      中可能想見之突發意外，乃事理之常，而泰國地區槍枝管
      制本較為寬鬆，為眾所皆知之事實，且其經歷有人持槍放
      話，已如前述，故一併問及槍擊及綁架是否理賠，亦屬當
      然。公訴人以被告乙○○曾向張麗燕詢及槍擊能否理賠，
      而李日盛又恰死於槍殺，即遽認李日勝之死係被告乙○○
      、丁○○所為，殊嫌無據。又遍觀全卷被告丁○○、乙○○為李日盛投保時，並未向呂國榮詢問槍擊及綁架能否理
      賠，被告丁○○亦未向張麗燕詢問，公訴人以被告丁○○
      、乙○○有上開詢問，顯乏依據。
    ５至被告丁○○於85年7月7日赴泰國，係因當時富聯旅行社
      所承辦之松山商職自臺北至普吉轉往廣州之旅，團中有部
      分團員港簽、臺胞證相關單位作業不及，未得及時核發，
      乃先行出發至普吉，繼又發生團費不足之事，當時因僅有
      丁○○有泰國簽證，遂由被告丁○○於上列時日，攜帶港
      簽、臺胞證及團費趕赴普吉交付等事實，被告丁○○自警
      詢時起迄本院審理迭次供述一致（見第17984號偵查卷第
      105頁、原審卷(一)第112頁正、反面、原審卷(五)第58頁反面
      、本院上訴卷第151頁），核與被告乙○○供述情節相符
      （見第17984號偵查卷第127頁反面、原審卷(五)第59頁），
      並有該團名單（見第17984號偵查卷第170至171頁）、團
      員劉怡君港簽影本（見原審卷(一)第166頁）、團費傳票及
      兌換旅行支票證明單（見原審卷(一)第167、168頁）在卷可
      稽，復經證人即富聯旅行社團體部經理及當時上開松山商
      職旅行團領隊賴智屏到庭結證明確（見原審卷(五)第57至59
      頁）。而證人張世勳於警詢時亦供證稱：「（7月7日丁○○由臺灣到普吉島來幹什麼﹖）他由臺灣帶了一共15萬元
      的旅行支票給我，我和他一起到一家錢莊去換，這件事是
      因為錢不夠付旅館費，我告訴乙○○，乙○○打電話給他
      ，叫他帶錢過來，另外也帶了兩本港簽給學生，因為旅行
      團的兩個學生要到香港」等語（見第23388號偵查卷第89
      頁），足見被告丁○○係因公務臨時接獲通知而前赴泰國
      ，至為明確。是公訴人認丁○○85年7月7日至泰國係為與
      乙○○密謀，僱用槍手槍殺李日盛，並無任何證據足資證
      明，尚難為不利被告之認定。
    ６觀之被害人李日盛之驗屍報告，有刑事警察局以86年5月
      15日刑祭字第28759號函送原審法院之泰國警方資料可
      參（見原審卷(二)第67至86頁），其頭部共有三處彈痕，右
      耳後方有撕裂傷，足見其與凶手怨恨甚深或衝突甚大，不
      似一般受僱槍手殺人之手法，似屬一般之仇殺案件。且由
      陳屍現場觀之，棄屍現場係在普吉市區往機場方向人車較
      少行走之左側402道路再轉往KATHU縣之支線道路旁，有附
      地圖所示（見原審卷(四)第28頁）。又曾國龍律師及方正彬
      律師赴泰國普吉島棄屍現場，見該支線道路兩旁多為荒地
      ，人煙極為稀少，除了偶有車輛行經外，並無行人行走，
      再由該道路至路旁椰子園距離約有10至15公尺，路旁長滿
      野草及叢木，不但茂盛且草高及人，其中又有水溝亦滿佈
      野草矮樹，道路另一側則為一片荒地，並拍攝錄影帶1 捲
      提出（見原審卷(四)第27頁）。再據泰國警方之調查筆錄及
      命案現場圖（見原審卷(二)第86頁），亦可佐證陳屍地點往
      北為空曠地區，往南則為偏僻地區，地屬草叢，又有水坑
      ，且尚需有人移開乾樹枝及草樹等才會發現屍體，況且椰
      子園四周均有鐵絲網阻隔，若非工人惡臭難當，亦不至翻
      越鐵絲圍籬發現棄屍，有泰國警方之調查筆錄附卷可稽（
      見原審卷(二)第68至85頁、第146至165頁）。綜合上情，足
      徵本件由陳屍現場情形與圖謀保險金而生之謀財害命大異
      其趣，設若被告乙○○等冒名投保後，再僱人殺害李日盛
      ，衡諸情理，其棄屍地點必選極易為人所發現之處，絕無
      加以隱匿之理，否則萬一時日過久，延宕數年而被害人又
      死於異地，根本無從查證李日盛之身分，豈不白忙一場﹖
      再從屍體發現之狀況觀之，依泰國警方之刑事報告書所載
      ，李日盛之死亡時間約在85年7月15日屍體被發現前之3至
      5日，且屍體已腐爛，面目已無法辨識，身上全無身份證
      明文件，若非李日盛家屬由其所裝之假牙及指甲較常人為
      厚之特徵確認死者為李日盛（見第17984號偵查卷第27-1
      頁李小慧之警詢筆錄），根本無法確認身份，如此又豈是
      設計圖謀保險金而殺害被保險人之人所為﹖且設若李日盛
      之死亡與被告乙○○等冒名投保有關，則被告等為順利取
      得保險金，理應以最妥當且必然可獲理賠之方式為之，始
      屬合理。惟被告乙○○於自己投保之際曾一併詢問各種突
      發意外是否理賠，已如前述，當時張麗燕對「槍擊」之回
      覆是「要看當時案發之情形，我不是很了解要回去問公司
      」等語（見第17984號偵查卷第216頁），張麗燕並未明確
      告知「槍擊」事故可以獲得理賠，足徵被告乙○○所知「
      槍擊」事故尚非一定能獲得理賠，由此益見李日盛遭槍擊
      致死一案與被告乙○○等冒名投保實難認有何關連性存在
      。
    ７被告丁○○向中國產物公司為李日盛投保500萬元之旅遊
      平安險，係在被告乙○○於85年6月23日返回泰國後，次
      日囑由其職員林淑慧為之，已如前述。被告丁○○供稱：
      乙○○並不知情等語（見第17984號偵查卷第106頁），核
      與被告乙○○供證之情節相符（見第17984號偵查卷第108
      頁），顯見被告丁○○對於向中國產物公司投保，係出於
      己意而為，與被告乙○○難認有何犯意之聯絡。而上開旅
      遊平安險之受益人係李日盛之法定繼承人，亦與冒充李日
      盛未婚妻為向南山及安泰公司保險受益人之被告丙○○無
      涉。公訴人認被告乙○○、丙○○就上開旅遊平安險，亦
      應與丁○○負共犯刑法第339條第3項、第1項之詐欺取財
      未遂，第210條、第216條等罪責，自乏依據。
    ８至被告乙○○經原審送法務部調查局實施測謊，就：「
      (1)其不知何人槍殺李日盛；(2)其未曾僱人槍殺李日盛」，
      經測試呈情緒波動之反應，應係說謊，固有該局88年4月1
      日（88）陸（三）第05664號鑑定通知書在卷可參（見原
      審卷(五)第95頁）。然經本院向法務部調查局函取上開測謊
      相關資料，經該局函復已逾保存年期，無法提供（見本院
      重上更(三)卷第31頁），是並無關於測謊當時受測人身心狀
      況、測謊圖譜……等相關資料可供參酌，測謊鑑定報告之
      證據能力已非無疑。況查實務上測謊之實施，受測者是否
      呈說謊反應，係依據測謊機紀錄受測者，對問題關心程度
      所呈現之呼吸、血壓脈搏及皮膚電阻等生理反應來分析研
      判，然以受測者即被告對其切身清白與否之關注，且刑事
      案件更涉及是否須負擔刑責，其心理上之負擔實不免影響
      及呼吸、血壓等反應，是該鑑驗結果固可為審判之參考，
      但非判斷之唯一及絕對之依據。既無任何積極證據足資證
      明被告乙○○有殺害李日盛之情事，自難僅憑測謊之測試
      結果即予遽入人罪（最高法院82年台上字第35號、85年度
      台上字第5791號判決參照）。又被告乙○○供稱：其於85
      年9月23日案發之初，在刑事警察局接受偵訊時，亦有作
      測謊鑑定，當時有通過測謊。經查該日警詢筆錄確記載對
      被告乙○○施以測謊（見第23388號偵查卷第41頁），惟
      卷內並無上開測謊結果，經本院向內政部刑事警察局函詢
      ，則經函復因受納莉風災，存放該局地下室之資料遭雨水
      浸蝕毀損（見本院重上更(三)卷第33頁），證人張哲男警員
      則稱：時日已久，沒有附上測謊報告，情形如何已不記得
      （見本院上更(二)卷(一)第137頁），則尚無從知悉當時之測
      謊問題及結果如何？是否確如被告乙○○所辯有通過測謊
      ？然既無積極證據足以證明其有何殺害李日盛之事實，自
      不得以其有發「順水財」詐領保險金之不法意圖，即遽予
      推認僱人在泰國持槍殺害李日盛。
    ９綜上所述，被告丁○○、乙○○因李日盛在泰國生活情形
      複雜，甚至有人拿槍找李日盛，認為李日盛可能會出事，
      而有發「順水財」以詐領保險金之不法意圖，但此與殺害
      李日盛間並無必然性之連結。而公訴人所舉之證據，尚難
      證明被告丁○○、乙○○有何上揭殺人犯行，又被告乙○○、丙○○涉上開部分詐欺取財未遂亦無從證明，此外復
      查無其他積極事據足資證明被告等確有前開公訴人所指之
      犯行，自屬不能證明其等此部分犯罪。另最高法院發回意
      旨所指涉有槍砲彈藥刀械管制條例第7條第4項未經許可持
      有手槍罪嫌，因僱人持槍殺害李日盛既屬不能證明，亦無
      此部分犯行可言。
（五）原審就此部分認被告等犯罪不能證明，因檢察官認上揭犯
      行與前揭論罪部分，有牽連犯之裁判上一罪關係，故不另
      為無罪之諭知，經核並無不合。公訴人上訴意旨就被告丁○○、乙○○部分仍執陳詞認彼等二人共同意圖不法利益
      ，未經李日盛同意冒名向南山、安泰人壽保險公司投保嗣
      俟機殺害李日盛詐領保險金應負共同殺人罪，指摘原判決
      認不成立殺人罪責為不當，難認有理由。又就被告丙○○
      部分除仍認丙○○對丁○○向中國產物保險公司為李日盛
      投保旅遊平安險應共負偽造文書、詐欺罪嫌外，尚應對李
      日盛之死亡予以丁○○、乙○○殺人行為之助力應負幫助
      殺人罪。惟被告丁○○為李日盛向中國產物保險公司投保
      旅遊平安險之事，實與被告丙○○無涉，已如前述，而被
      告丁○○、乙○○並無證據足以證明其有殺害李日盛之行
      為，亦如上所述，則被告丙○○自亦無幫助殺人之可言，
      況被告乙○○起訴之事實並未涉及被告丙○○應負幫助殺
      人罪責，乃竟就未起訴且未經原審判決審酌之事實提起上
      訴，均難認有理由，應併予駁回。
據上論斷，應依刑事訴訟法第369條第1項前段、第364條、第299
條第1項前段、刑法第2條第1項前段、第216條、第210條、第219
條、行為時（即修正前）第28條、第56條、第339條第3項、第1
項、第55條、罰金罰鍰提高標準條例第1條前段，判決如主文。
本案經檢察官郭弘佑到庭執行職務。
中    華    民    國    95    年    7     月    14    日
                  刑事第二庭審判長法  官  蔡國在
                                  法  官  江振義
                                  法  官  王詠寰
以上正本證明與原本無異。
如不服本判決，應於收受送達後十日內向本院提出上訴書狀，其
未敘述上訴之理由者並得於提起上訴後十日內向本院補提理由書
（均須按他造當事人之人數附繕本）。
                                  書記官  駱麗君
中    華    民    國    95    年    7     月    14    日
附錄：本案論罪科刑法條全文
刑法第216條
行使第210條至第215條之文書者，依偽造、變造文書或登載不實
事項或使登載不實事項之規定處斷。
刑法第210條
偽造、變造私文書，足以生損害於公眾或他人者，處5年以下有
期徒刑。
刑法第339條
意圖為自己或第三人不法之所有，以詐術使人將本人或第三人之
物交付者，處5年以下有期徒刑、拘役或科或併科1千元以下罰金
。
以前項方法得財產上不法之利益或使第三人得之者，亦同。
前二項之未遂犯罰之。


司法院資訊處製作；財團法人民間司法改革基金會備份。
